【裁判字號】    97,重上,34
【裁判日期】    970624
【裁判案由】    損害賠償
【裁判全文】
臺灣高等法院臺中分院民事判決          97年度重上字第34號
上  訴  人  丙○○
訴訟代理人  潘宏坤律師
被上訴人    台中縣大里市農會
法定代理人  乙○○
訴訟代理人  蔡坤旺律師
上列當事人間請求損害賠償事件，上訴人對於中華民國96年12月
3日臺灣臺中地方法院96年度重訴字第68號第一審判決提起上訴
，本院於民國97年6月10日言詞辯論終結，判決如下：
    主  文
上訴駁回。
第二審訴訟費用由上訴人負擔。
    事實及理由
壹、兩造之聲明：
一、上訴人上訴聲明：
（一）原判決不利上訴人部分廢棄。
（二）上開廢棄部分，被上訴人在原審之訴駁回。
（三）訴訟費用由被上訴人負擔。
（四）如受不利判決，願供擔保請免予假執行。
二、被上訴人答辯聲明：
（一）上訴駁回。
（二）訴訟費用由上訴人負擔。
貳、兩造之陳述：
一、被上訴人主張：
（一）上訴人丙○○於台灣台中地方法院93年度執字第39491號
      強制執行事件執行程序中，就訴外人蔡坤秀債務以抵押權
      人身分聲明參與分配，主張就坐落台中縣大里市○里段10
      61、10 63地號土地，於民國（下同）88年4月26日以台中
      縣大里地政事務所88里普資字129590號所設定權利價值新
      台幣（下同）25,000,000元之抵押權所擔保債權24,200,0
      00元及利息債權參與分配；經該強制執行事件於96年4月
      10日製作之分配表將其債權列為優先債權，優先受償其中
      18,893,902元。另原審被告張宗明於該強制執行事件，則
      以坐落台中縣大里市○里段1095地號土地及其上建號1111
      建物，於89年1月10日以台中縣大里地政事務所89里普資
      字第004180號所設定權利價值15,000,000元之抵押權所擔
      保債權12,590,000元及利息、違約金債權參與分配，分配
      表將其列為優先債權，優先受償其中11,071,370元（原審
      被告張宗明受敗訴判決後，未聲明上訴，已告確定）。而
      因訴外人蔡坤秀所有前開不動產經強制執行拍賣後所得金
      額扣除執行費及土地增值稅後，分配予上訴人丙○○及張
      宗明均尚有不足，致使被上訴人與其他債權人均未能受償
      。
（二）惟查，上訴人及原審被告張宗明聲明參與分配之債權中，
      除上訴人丙○○債權其中2,000,000元及原審被告張宗明
      債權其中900,000元真偽不明外，其餘債權均係與訴外人
      蔡坤秀基於通謀虛偽意思表示而虛列之假債權；此依財政
      部台灣省中區國稅局96年5月28日中區國稅二字第0960025
      243號函檢送該局核定有關訴外人蔡坤秀遺產稅案件之遺
      產稅課稅資料暨調查報告，查明上訴人丙○○與訴外人蔡
      坤秀間債務僅有2,000,000元（另原審被告張宗明與訴外
      人蔡坤秀間債務僅有900,000元），其情形如下：
    (1)上訴人丙○○係以國泰世華商業銀行000-00-0000000帳號
      於88年4月28日、88年5月6日、88年5月16日及88年5月27
      日分別匯款5,500,000元、6,500,000元、6,000,000元、
      6,200,000元，總計24,200,000元存入訴外人蔡坤秀中興
      商業銀行南台中分行，經追查前開匯款資金來源發現，前
      開帳號匯款資金來源均係以『現金存入』方式存款，自88
      年4月23日至88年5月25日止累積現金存入24,200,000元，
      其中累積22,200,000元之『現金存入』係與訴外人蔡坤秀
      之媳婦甲○○於國泰世華商業銀行000-00-0000000帳號、
      訴外人蔡坤秀於中興銀行南台中分行（現為聯邦商業銀行
      民權分行，下同）000-00-0000000帳號之『現金提領』日
      期、分行、辦理櫃員、辦理時間、金額相符，意即上訴人
      丙○○匯款之資金來源累計有2,220,000元為訴外人甲○
      ○、蔡坤秀二人之『現金提領』後存入之資金，該三人前
      開帳戶資金來源及流向屬互轉資金，並無實際借貸關係。
    (2)另據上訴人丙○○於中區國稅局訪談筆錄中雖稱其88年間
      借款24,200,000元予訴外人蔡坤秀之資金為平時與配偶張
      木榮從事小火鍋生意及平時省吃儉用所節省下來云云。惟
      查，依上訴人丙○○87、88年度綜合所得稅資料所示，其
      87年度利息所得為20,195元，88年度除設定抵押利息873,
      287元外，其餘利息所得為25,743元，以各該年度利率5.9
      5%、5.5%，推估其87、88年度利息本金僅為339,411元、
      468,054元，與上訴人丙○○88年4月28日至88年5月27日
      短短一個月間即匯款24,200,000元借予訴外人蔡坤秀之資
      力相較，顯不相當。
    (3)又查上訴人丙○○國泰世華商業銀行000-00-0000000帳號
      匯予訴外人蔡坤秀之『現金存入』資金源時，並未發現上
      訴人丙○○同期間有自其所有其他銀行（合作金庫銀行台
      中分行、第一商業銀行台中分行、慶豐商業銀行文心分行
      、上海商業儲蓄銀行中港分行）之存款帳戶有同額之現金
      提領情形；卻與訴外人蔡坤秀之媳婦甲○○於國泰世華商
      業銀行000-00-0000000帳號、蔡坤秀中興銀行南台中分行
      000-00-0000000帳號內之『現金提領』日期、分行、辦理
      櫃員、辦理時間、金額相符，且上訴人張金雲國泰世華商
      銀前開匯款帳戶之資金來源及流向亦與訴外人甲○○、訴
      外人蔡坤秀前開帳戶資金互轉，且上訴人丙○○、訴外人
      甲○○、蔡坤秀上開帳戶除「提、存日期、金額」相符外
      ，亦存在有「先提後存」的時間關連性，上訴人丙○○對
      此情形無法說明，亦對其本身匯款予訴外人蔡坤秀之資金
      來源無法提供具體事證，故其與訴外人蔡坤秀間22,200,0
      00元匯款，自屬通謀虛偽意思表示，實際上並無債權債務
      存在。
    (4)綜上，訴外人蔡坤秀與上訴人丙○○之匯款24,200,000元
    ，減除不實互轉資金22,200,000元後，僅有2,000,000元。
      又上訴人丙○○對訴外人蔡坤秀借款始期為88年4月28日
      ，距上訴人於93年9月17日具狀參與分配之日已近五年，
      惟其間上訴人從不曾對蔡坤秀採取法律訴追程序，與一般
      債權人於借款逾期時均會採取法律行為追討情形不符，足
      證上訴人丙○○與訴外人蔡坤秀間，就債權超過22,200,0
      00元部分，並無債權債務關係存在，係屬通謀虛偽意思表
      示，依民法第87條第1項前段規定，其意思表示無效。是
      以上訴人並未取得該抵押債權，本不得參與分配受償；未
      料上訴人仍持虛偽之抵押債權參與分配，致被上訴人減損
      應分配金額，故被上訴人因上訴人前揭故意不法侵害行為
      而受有損害；同時上訴人亦屬無法律上之原因而獲利益，
      並致被上訴人受有損害。是以被上訴人依據民法第184條
      侵權行為及第179條不當得利之法律關係，請求上訴人賠
      償被上訴人所受之損害。
（三）本件與台灣台中地方法院94年度重訴字第210號分配表異
      議之訴（案經上訴本院94年度重上字第126號判決後，復
      經上訴最高法院以95年度台上字第2205號裁定駁回上訴確
      定，以下稱前案分配表異議之訴），非屬同一事件，本件
      不受該確定判決既判力所及。上訴人主張本件為兩造間另
      案分配表異議之訴判決既判力效力所及，實有違誤。又分
      配表異議之訴與本於不當得利或侵權行為之損害賠償訴訟
      ，乃不同之訴訟標的及訴訟上請求權，倘權利人同時有上
      開二訴訟上請求權，則得同時、先後或擇一行使，以達紛
      爭解決之目的，此亦為民事訴訟上人民訴權之展現。從而
      本件被上訴人縱未對上開分配表提出異議之訴，當亦得主
      張不當得利及侵權行為損害賠償請求權之訴訟。
（四）本件不受前案分配表異議之訴爭點效力之拘束：
    1.按認定事實應憑證據，法院採為判決基礎之資料，並應提
      示兩造為適當辯論後，始得本於辯論之結果加以斟酌，以
      為判斷事實真偽之依據，此觀民事訴訟法第222條第1項規
      定自明。上訴人主張兩造間另案分配表異議之訴事件，對
      於重要爭點於確定判決理由中所為之判斷，法院及當事人
      不得任作相反之判斷或主張，不啻謂另件確定判決理由中
      就當事人間重要之爭執所為之判斷，對本件訴訟亦有拘束
      力，於法已欠允洽。況查，兩造於另案經臺灣高等法院臺
      中分院94年度重上字第126號分配表異議之訴歷次開庭期
      間，均僅就是否等待國稅局查證結果再為辯論加以爭執，
      兩造並未就抵押債權是否存在整理協議簡化爭點，並無我
      國民事訴訟法第270條之1之情形，故兩造並不受其拘束，
      而無所謂爭點效理論之適用。
    2.次按最高法院95年度台上字第1972號判決要旨認為：「按
      學說上所謂之『爭點效』，係指法院於確定判決理由中，
      就訴訟標的以外當事人所主張之重要爭點，本於當事人辯
      論之結果已為判斷時，除有顯然違背法令，或當事人已提
      出新訴訟資料足以推翻原判斷之情形外，於同一當事人就
      與該重要爭點有關所提起之他訴訟，不得再為相反之主張
      ，法院亦不得作相反之判斷，以符民事訴訟法上之誠信原
      則而言，該『爭點效』必以『於同一當事人間』、『非顯
      然違背法令』及『未提出新訴訟資料足以推翻原判斷』等
      情形始有其適用。」而查，本件依財政部台灣省中區國稅
      局96年5月28日中區國稅二字第0960025243號函檢送該局
      核定有關訴外人蔡坤秀之遺產稅課稅資料暨調查報告，查
      明上訴人丙○○與訴外人蔡坤秀間債務僅2,000,000元，
      故被上訴人就上訴人丙○○與訴外人蔡坤秀間債權存在與
      否，已提出新訴訟資料足以推翻原判斷，揆諸上開說明，
      本件自無爭點效之適用。
（五）末按最高行政法院70年判字第117號裁判要旨認為：「個
      人綜合所得稅之課徵係以收付實現為原則，有利息約定之
      抵押借款業已登記於公文書，稅捐稽徵機關對債權人即可
      作有按時收取利息之推定，苟債權人主張未收付實現有利
      於己之事實者，應負舉證責任。」意即只要上訴人與訴外
      人蔡坤秀間就抵押權設定有利息約定記載於地政機關，稅
      捐稽徵機關即得據以核課抵押債權之利息所得。本件稅捐
      稽微機關亦係依地政機關登記認定核課，惟非得依此證明
      上訴人與訴外人蔡坤秀有抵押債權之存在。
二、上訴人抗辯：
（一）被上訴人曾提起前案分配表異議之訴，業經判決駁回確定
      ，被上訴人又提起再審之訴，亦經判決駁回。前案分配表
      異議之訴中，上訴人答辯其於90年2月2日提出書狀，向原
      審民事執行處聲明參與分配，並提出世華銀行匯款單、承
      諾書、土地抵押權設定契約書、台中縣大里地政事務所他
      項權利證明書及印鑑證明等有關債權之證明文件共8紙，
      足以證明上訴人之債權及抵押權存在；原審民事執行處於
      94年4月6日93年度執字第39491號通知分配表中，遂就抵
      押土地賣得價金，將上訴人上開債權優先列入分配。且財
      政部台灣省中區國稅局綜合所得稅納稅證明書顯示，上訴
      人丙○○88年利息所得873,287元，89年至92年每年利息
      所得1,250,000元，即為上訴人借款予蔡坤秀24,200,000
      元之利息所得，如何能謂上訴人之債權不存在？被上訴人
      早於90年2月2日上訴人聲明參與分配時，即知上訴人之債
      權及抵押權存在之事實，當時蔡坤秀仍然健在，並未表示
      異議，如今蔡坤秀去世後，卻空言謂上訴人之債權不存在
      ，並無理由。上訴人丙○○上開答辯及舉證，為前案分配
      表異議之訴歷審法院所採認，並因此駁回被上訴人分配表
      異議之訴確定，已有既判力。
（二）按確定判決之既判力，固以訴訟標的經表現於主文判斷事
      項為限，判決理由無既判力，但法院於判決理由中，就訴
      訟標的以外，當事人主張之重要爭點，於當事人辯論之結
      果已為判斷時，對此重要爭點所為之判斷，除有顯然違背
      法令，或當事人已提出新訴訟資料，足以推翻原判斷之情
      形外，應解為在同一當事人就該已經法院判斷之重要爭點
      之法律關係，不得作相反之主張或判斷，始符民事訴訟上
      誠信原則，此即學理上所謂爭點效、禁反言。本件訴訟標
      的為侵權行為及不當得利，被上訴人主張抵押債權為通謀
      虛偽意思表示，然通謀虛偽意思表示並非本件訴訟標的，
      而上訴人之債權及抵押權存在，既經前案分配表異議之訴
      判決確認，依爭點效、禁反言之原則，自不得作相反之主
      張或判斷。被上訴人主張上訴人之債權不存在，如另行起
      訴，參考最高法院72年4月19日72年度第4次民事庭會議決
      議意旨，該消極確認之訴，亦應無即受判決之法律上利益
      。
（三）被上訴人並未對系爭強制執行事件96年4月10日分配表聲
      明異議或提起分配表異議之訴，卻逕行提出本件訴訟，其
      訴訟要件自有欠缺。又上訴人丙○○於96年5月14日對系
      爭強制執行事件96年4月10日之分配表列入利息部分聲明
      異議，民事執行處於96年5月23日裁定異議駁回，上訴人
      丙○○已提起抗告中，該分配表尚未確定。
（四）被上訴人主張上訴人丙○○有侵權行為，然對侵權行為之
      時間、地點及行為究竟為何，均未說明清楚，僅以財政部
      中區國稅局於96年5月28日檢送之「遺產稅課稅資料暨調
      查報告」為證據。然中區國稅局函檢送之資料，並不能證
      明上訴人之債權不存在，亦不足以推翻前案分配表異議之
      訴中之判斷。所謂國稅局函認定上訴人丙○○僅有200萬
      元債權，乃被上訴人申請退還蔡坤秀遺產稅之事宜，國稅
      局認定可扣除之債務計為290萬元，與本件訴訟無關。況
      且，台灣省中區國稅局民權稽徵所於96年4月23日中區國
      稅民權二字第0960023231號函復法院，檢送上訴人89年至
      94年綜合所得稅核定通知書，依該核定通知書顯示，上訴
      人89年至94年每年利息所得為1,250,000元，即為上訴人
      丙○○借款予蔡坤秀之利息所得，由此可證台灣省中區國
      稅局認定上訴人對蔡坤秀之抵押債權全部存在，否則利息
      所得何來？如何憑國稅局另外有關退還蔡坤秀遺產稅函，
      而認上訴人丙○○超過2,000,000元部分之債權不存在？
（五）上訴人於88年4、5月匯款予蔡坤秀成立借貸及設定抵押權
      時，被上訴人之債權尚未成立，何來侵害被上訴人之權利
      。上訴人其後聲明參與分配，為正當權利之行使。
（六）被上訴人主張上訴人所分配金額原本雖有法律上原因，惟
      其後已不存在，又主張抵押債權超過2,000,000元部分為
      通謀虛偽意思表示，兩者豈不矛盾？所謂「其後已不存在
      」，究竟何時才「不存在」？如抵押債權為通謀虛偽意思
      表示，何以僅超過2,000,000元部分，而非全部為通謀虛
      偽意思表示？又上訴人依抵押權獲得優先分配，設定抵押
      權非為雙方行為，如何通謀虛偽意思表示？
（七）被上訴人主張侵權行為，如以上訴人於90年2月2日聲明參
      與分配為侵權行為之時點，則被上訴人遲至96年2月5日提
      起本訴，早已罹於消滅時效。如以上訴人於88年4、5月匯
      款予蔡坤秀成立借貸及設定抵押權為侵權行為之時點，則
      更早罹於消滅時效。
三、上訴人於本院補充陳述：
（一）按消費借貸為要物契約，上訴人丙○○與訴外人蔡坤秀間
      成立消費借貸契約，依原判決所認：「上訴人丙○○係以
      國泰世華商業銀行000-00-0000000帳號於88年4月28日、
      88年5月6日、88年5月16日及88年5月27日分別匯款5,500,
      000元、6,500,000元、6,000,000元、6,200,000元，總計
      24,200,000元存入訴外人蔡坤秀中興商業銀行南台中分行
      帳戶」等語。其要物性既已具備，至於資金來源如何？均
      不能否定要物性已具備之事實。且台中地院於94年11月1
      日94年度促字第56000號支付命令，並已確定，有該支付
      命令及確定證明書可證。上訴人丙○○與訴外人蔡坤秀間
      之債權存在既經法院於分配表異議之訴中判決，依爭點效
      之原則，被上訴人不得作相反之主張或判斷。
（二）財政部台灣省中區國稅局96年5月28日中區國稅二字第096
      0025243號函檢送該局核定有關訴外人蔡坤秀遺產稅案件
      之遺產稅課稅資料暨調查報告，為遺產稅案件資料暨調查
      報告，與本件訴訟無關；且資料影本並無證據能力。
（三）縱使訴外人甲○○、蔡坤秀二人有『現金提領』之事，其
      所領款項是否即為上訴人丙○○『現金存入』之款項？並
      無證據可證。且縱使甲○○等所領款項即為上訴人丙○○
      『現金存入』之款項，僅證明上訴人丙○○匯借貸款予蔡
      坤秀前之資金來源，有部分來自甲○○等人而已，資金來
      源本身之法律關係如何？原判決並未予以究明，不能僅憑
      此即謂「蔡坤秀與上訴人間借貸債權不存在」。
（四）原判決僅以「丙○○『現金存入』與訴外人蔡坤秀及甲○
      ○『現金提領』日期、分行、辦理櫃員、辦理時間、金額
      相符」，遽爾推測謂「上訴人丙○○匯款之資金來源累計
      有22,200,000元為訴外人甲○○、蔡坤秀二人『現金提領
      』後存入之資金，該三人前開帳戶資金來源及流向屬互轉
      資金，並無實際借貸關係」云云。姑不論其「日期、分行
      、辦理櫃員、辦理時間、金額」並不完全相符，縱使「相
      符」，而提款二人與存款一人之主體有三人，主體不同，
      二個帳號亦不同，原判決竟將之認為相等，而認「該三人
      前開帳戶資金來源及流向屬互轉資金，並無實際借貸關係
      」云云，何以如此，原判決並未予以說明，原判決有判決
      理由不備之違法。
（五）按若對分配表所列之債權主張不存在，應另行提起確認之
      訴，不得排斥該債權人（即上訴人）按執行法院所作分配
      表受分配之權利。又債務人之財產為債權人之總擔保，強
      制執行分配案款，本質上仍屬債務人對債權人為清償行為
      ，僅由法院介入公權力為之而已。如有不應清償而清償，
      致債務人之財產減少，他債權人少受分配之情形，亦係該
      不應受清償之債權人受有利益，致債務人受損害，間接影
      響他債權人權利之問題，尚難認受清償之債權人所受利益
      ，與他債權人之受損害間具有直接並相當之因果關係，而
      得謂兩者間存有不當得利之法律關係（最高法院89年度台
      上字第390號判決意旨參照）。本件被上訴人若對分配表
      所列上訴人之債權主張不存在，應另行提起確認之訴，不
      得排斥上訴人按執行法院所作分配表受分配之權利。分配
      表所列上訴人應受分配之金額，自非當然屬被上訴人所應
      得，其一得一失之間並無相當因果關係。
參、得心證之理由：
一、被上訴人主張：上訴人於本院93年度執字第39491號強制執
    行事件執行程序中就訴外人蔡坤秀債務以抵押權人身分聲明
    參與分配，分別經優先受償18,783,747元，惟上訴人與訴外
    人蔡坤秀雙方通謀虛偽製作假債權，使真正債權人之被上訴
    人無法受償，故依民法第184條侵權行為及第179條不當得利
    之法律關係請求法院擇一為判決等語。上訴人則抗辯被上訴
    人曾就同一事件提起分配表異議之訴，業經前案分配表異議
    之訴判決駁回被上訴人之訴確定，被上訴人再提起本件訴訟
    ，有違一事不再理原則等語。是本件爭點首為被上訴人提起
    本件訴訟，是否違反一事不再理原則？前案分配表異議之訴
    其判決理由中所為之判斷，有無拘束本件訴訟之效力？說明
    如下：
（一）按「民事訴訟法第四百條第一項規定確定判決之既判力，
      惟於判決主文所判斷之訴訟標的，始可發生。若訴訟標的
      以外之事項，縱令與為訴訟標的之法律關係有影響，因而
      於判決理由中對之有所判斷，除同條第二項所定情形外，
      尚不能因該判決已經確定而認此項判斷有既判力。」最高
      法院73年台上字第3292號判例可資參照。經查，兩造間之
      前案分配表異議之訴，雖經法院認定上訴人之抵押債權確
      實存在，被上訴人請求將上訴人之債權剔除不得列入分配
      表受償，係無理由而駁回被上訴人之訴。惟分配表異議之
      訴之訴訟標的為被上訴人在分配程序上之異議權，被上訴
      人於前案分配表異議之訴，係請求法院變更原分配表而形
      成對自己有利之新分配，於受敗訴判決確定時，僅是確認
      被上訴人對該分配表之異議權不存在而已，該分配表異議
      之訴判決理由中所為上訴人之抵押債權確實存在之認定，
      並不發生既判力。從而被上訴人於本件訴訟主張上訴人與
      訴外人蔡坤秀通謀虛偽製作假債權，使被上訴人無法受償
      ，而依民法第184條侵權行為及第179條不當得利之法律關
      係請求法院擇一為判決，尚非前案分配表異議之訴確定判
      決之效力所及，並無違反一事不再理原則。
（二）關於爭點效理論，依學者駱永家教授之說明，所謂爭點效
      係指「當事人在前訴以其為主要爭點而加以爭執，且法院
      就該爭點亦加以審理而下判斷，則在以該爭點為先決問題
      的不同的後訴請求之審理上，不許為與該判斷相反之主張
      或舉證，亦不得為與該判斷相反之判斷。」（參見駱永家
      ，判決理由中判斷之拘束力，民事法研究III，1994年4版
      ，頁37）。又「確定判決之既判力，固以訴訟標的經表現
      於主文判斷之事項為限，判決理由並無既判力。但法院於
      判決理由中，就訴訟標的以外當事人主張之重要爭點，本
      於當事人辯論之結果，已為判斷時，其對此重要爭點所為
      之判斷，除有顯然違背法令之情形，或當事人已提出新訴
      訟資料，足以推翻原判斷之情形外，應解為在同一當事人
      就該重要爭點所提起之訴訟中，法院及當事人就該已經法
      院判斷之重要爭點法律關係，皆不得任作相反之判斷或主
      張，始符民事訴訟上之誠信原則。」最高法院73年度台上
      字第4062號判決參照，該判決就爭點效之內容及要件所為
      之說明，廣為最高法院後續承認爭點效理論之判決所援用
      。
（三）依前案分配表異議之訴本院94年度重上字第126號判決所
      示，該訴訟主要爭點為「被上訴人丙○○（即本件上訴人
      ）、張明宗（即原審被告）之債權是否存在？」而就該爭
      點，該判決駁回被上訴人之訴之理由略謂：「是被上訴人
      丙○○就其與蔡坤秀間之債權存在自已盡其舉證之責。上
      訴人（即本件被上訴人）雖仍爭執該債權存在，惟其所憑
      者僅係其臆測、推論之詞，並未能舉證推翻該債權之存在
      ，從而，上訴人訴請確認被上訴人丙○○就坐落台中縣大
      里市○里段1061、1063地號土地，於88年4月26日以台中
      縣大里地政事務所88里普資字第129590號所設定之權利價
      值2500萬元抵押權所擔保之1878萬3747元債權不存在，並
      據而主張原審法院93度執字第39491號民事強制執行事件
      ，於94年3月30日製作如附件所示分配表〔1〕所列第7、8
      、9、10次序被上訴人丙○○之第一順位抵押權（債權原
      本2420萬元及利息）部分，應予剔除，不得列入受償分配
      ，自無可採。」等語（以上參見該判決事實及理由欄四所
      載）。惟查，依財政部台灣省中區國稅局96年5月28日中
      區國稅二字第0960025243號函覆本院所檢送該局核定有關
      訴外人蔡坤秀遺產稅案件之遺產稅課稅資料暨調查報告，
      其中二查核情形(三)略謂：「本件債權人大里市農會原主張
      被繼承人蔡君（指蔡坤秀）積欠丙○○君、張宗明君等2
      人之死亡前未償債務計36,790,000元，惟經本局查核丙○
      ○君、張宗明君累積匯款各22,200,000元、11,690,000元
      ，計33,890,000元為不實之債務安排，擬不予採認；故本
      件擬核准扣除死亡前未償債務計2,900,000元（2,000,000
      元+900,000元）」。是被上訴人所主張之上開新訴訟資料
      認為上訴人丙○○累積匯款22,200,000元為虛偽不實之債
      務，如為真實，則足以推翻前案分配表異議之訴認定上訴
      人丙○○之抵押債權確係存在之判斷，揆諸最高法院73年
      度台上字第4062號判決意旨，本件應無爭點效理論之適用
      。
二、按分配表異議之訴之訴訟標的為對於分配表之「異議權」，
    其性質係屬「形成權」，法院如認被上訴人之異議權存在而
    為被上訴人勝訴判決，則該判決結果對於當事人以外之第三
    人亦有效力，即形成之訴之對世效力。而侵權行為損害賠償
    請求權或不當得利返還請求權，皆為單純給付之訴，其訴訟
    標的僅對當事人發生判決效力，當事人以外之第三人則不受
    該判決效力所拘束。被上訴人就同一原因事實欲提起何種訴
    訟，乃依其程序主體地位本於處分權所為之選擇，難謂有必
    先提起分配表異議之訴，否則不得提起給付之訴之限制。被
    上訴人既以有受領上訴人之侵權行為損害賠償給付或返還不
    當得利給付之地位而提起本件訴訟，則上訴人之抵押債權是
    否存在，不過為被上訴人之訴有無理由之先決問題，被上訴
    人之訴其訴訟要件及訴之利益，難謂有所欠缺，自屬合法。
    何況，被上訴人是於96年2月1日即提起本件訴訟，而原審民
    事執行處則於96年4月10日始依前案分配表異議之訴之判決
    結果重新作成分配表，則被上訴人嗣後未再就該分配表聲明
    異議或提起分配表異議之訴，自不影響其先前已經提起之本
    件訴訟。
三、被上訴人主張：上訴人聲明參與分配之債權242,200,000 中
    ，除其中2,00 0,000元真偽不明外，其餘22,200,000債權係
    與訴外人蔡坤秀基於通謀虛偽意思表示而虛列之假債權等情
    ，並舉財政部台灣省中區國稅局96年5月28日中區國稅二字
    第0960025243號函檢送該局核定有關訴外人蔡坤秀遺產稅案
    件之遺產稅課稅資料暨調查報告為證。上訴人雖否認其與訴
    外人蔡坤秀間之債權關係係屬虛偽，並以前開情詞置辯。而
    上訴人抗辯其對訴外人蔡坤秀有242,200,000之債權存在，
    係以其設於國泰世華商業銀行000-00-0000000帳號，於88年
    4月28日、88年5月6日、88年5月16日及88年5月27日分別匯
    款5,500,000元、6,500,000元、6,000,000元、6,200,000元
    ，總計24,200,000元存入訴外人蔡坤秀中興商業銀行南台中
    分行帳戶為據；並有上開匯款單附於財政部台灣省中區國稅
    局96年5月28日中區國稅二字第0960025243號函覆原審所檢
    送該局核定有關訴外人蔡坤秀遺產稅案件之遺產稅課稅資料
    暨調查報告（下稱蔡坤秀遺產稅課稅資料卷）為證。惟查：
（一）上訴人前開帳號匯款資金來源均係以『現金存入』方式存
      款，即自88年4月23日至88年5月25日止，累積現金存入24
      ,200,000元，其中自88年4月27日起至88年5月6日止，累
      積10,000,000元之『現金存入』，係與訴外人蔡坤秀之媳
      婦甲○○（上訴人亦為甲○○之兄嫂）於國泰世華商業銀
      行000-00-0000000帳號之『現金提領』日期、分行、辦理
      櫃員、辦理時間、金額相符；其中自88年5月7日起至88年
      5月25日止，累積12,200,000元，係與訴外人蔡坤秀於中
      興銀行南台中分行000-00-0000000帳號之『現金提領』日
      期、分行、辦理櫃員、辦理時間、金額相符（詳如附表所
      示）等情，此有上開存款取款憑條、客戶往來對帳單等資
      料附於蔡坤秀遺稅課稅資料卷可證。又上開訴外人甲○○
      自88年4月27日起至5月6日9筆合計1000萬元提款存入上訴
      人帳戶之資金，均係由訴外人蔡坤秀分別於88年4月26日
      、4月29日及5月3日匯款轉入450萬、250萬、300萬元合計
      1000萬元之資金所支出等情，此亦有上開存款取款憑條、
      客戶往來對帳單等資料附於蔡坤秀遺稅課稅資料卷可證。
      而證人甲○○對於其設於國泰世華商業銀行上開帳號內之
      款項來源，於本院準備程序，亦證稱係來其公公即訴外人
      蔡坤秀所給與的等語明確（見本院卷第90頁反面）。堪認
      上訴人匯款與訴外人蔡坤秀之資金來源中計有22,200,000
      元，為訴外人甲○○、蔡坤秀二人『現金提領』後存入之
      資金，甲○○帳戶內之資金復來自於訴外人蔡坤秀，足證
      ，該三人前開帳戶資金來源及流向屬互轉資金，上訴人匯
      與訴外人蔡坤秀之款項，實際上係來自於訴外人蔡坤秀，
      上訴人與訴外人蔡坤秀二人間，並無實際借貸關係存在。
（二）上訴人於中區國稅局訪談筆錄中雖稱其88年間借款24,200
      ,000元予訴外人蔡坤秀之資金為平時與配偶張木榮從事小
      火鍋生意及平時省吃儉用所節省下來云云（訪談筆錄附蔡
      坤秀遺產稅課稅資料卷）。惟查，依上訴人87、88年度綜
      合所得稅資料所示，其87年度利息所得為20,195元，88年
      度除設定抵押利息873,287元外，其餘利息所得為25,743
      元，以各該年度利率5.95%、5.5%，推估其87、88年度利
      息本金僅為339,411元、468,054元，與上訴人88年4月28
      日至88年5月27日短短一個月間即匯款24,200,000元借予
      訴外人蔡坤秀之資力相較，顯不相當。又上訴人上開國泰
      世華商業銀行帳號內匯予訴外人蔡坤秀之『現金存入』資
      金源時，並未發現上訴人同期間有自其所有其他銀行（合
      作金庫銀行台中分行、第一商業銀行台中分行、慶豐商業
      銀行文心分行、上海商業儲蓄銀行中港分行）之存款帳戶
      有同額之現金提領情形；上訴人於中區國稅局訪談筆錄中
      雖稱其平常不願跟銀行有太多往來，所以結餘的錢都放在
      家裡云云；顯與常情有違，自難採信。且上訴人上開國泰
      世華商業銀行帳號內匯予訴外人蔡坤秀之『現金存入』資
      金源時，與甲○○於國泰世華商業銀行000-00-0000000帳
      號、蔡坤秀於中興銀行南台中分行000-00-0000000帳號內
      之『現金提領』日期、分行、辦理櫃員、辦理時間、金額
      相符，已如上述；且上開帳戶間除「提、存日期、金額」
      相符外，亦存在有「先提後存」之時間關連性，上訴人丙
      ○○對此情形無法說明，對其本身匯款予訴外人蔡坤秀之
      資金來源，亦無法提供具體事證；故上訴人與訴外人蔡坤
      秀間22,200,000元匯款，自可認定係通謀虛偽意思表示，
      實際上並無債權債務存在。
（三）上訴人雖抗辯：依財政部台灣省中區國稅局綜合所得稅納
      稅證明書顯示，上訴人自89年至94年每年利息所得為1,25
      0,000元，即為上訴人借款予蔡坤秀之利息所得，由此可
      證台灣省中區國稅局認定上訴人對蔡坤秀之抵押債權全部
      存在，否則利息所得何來云云。惟查，個人綜合所得稅之
      之課徵係以收付實現為原則，有利息約定之抵押借款業已
      登記於公文書，稅捐稽徵機關對債權人即可作有按時收取
      利息之推定；最高行政法院70年判字第117號裁判要旨參
      照。意即只要上訴人與訴外人蔡坤秀間就抵押權設定有利
      息約定記載於地政機關，稅捐稽徵機關即得據以核課抵押
      債權之利息所得。且上訴人與訴外人蔡坤秀間確實並無借
      款債權之存在，亦如上述，自難以稅捐稽微機關核課之利
      息所得，據以證明上訴人與訴外人蔡坤秀有抵押債權之存
      在。
四、按無法律上之原因而受利益，致他人受損害者，應返還其利
    益，民法第179條前段定有明文。又判斷是否該當上開不當
    得利之成立要件時，應以「權益歸屬說」為標準，亦即欠缺
    法律上原因而違反權益歸屬對象取得其利益者，即應對該對
    象成立不當得利（最高法院94年度台再字第39號判決參照）
    。而依權益歸屬說理論，權益侵害不當得利之基本構成要件
    為：(1)因侵害他人權益而受利益；(2)致他人受損害；(3)無法
    律上之原因。其中所謂致他人受損害，只要因侵害他人權益
    而受利益，即可認為基於同一原因事實致他人受損害，不以
    有財產移轉為必要。次按強制執行法第34條第2項規定，依
    法對於執行標的物有擔保物權或優先受償權之債權人，不問
    其債權已否屆清償期，應提出其權利證明文件，聲明參與分
    配。準此，倘上訴人是以虛偽抵押債權聲明參與分配，以致
    減損被上訴人可受分配之金額，則被上訴人因此少受分配之
    金額，依上說明，即得本於不當得利之法律關係，請求上訴
    人給付。查，系爭強制執行事件已於96年5月14日分配完畢
    ，此有原審民事執行處96年10月18日中院彥民執93執二字第
    39491號函在卷為證，故該強制執行事件之分配程序已經終
    結；上訴人以虛偽債權參與分配而受有不當得利之狀態，已
    然發生，被上訴人自得請求上訴人返還該不當得利。
五、本件上訴人聲明參與分配之債權額242,200,000元，其中22,
    200,000元之債權額，既屬虛偽；則上訴人僅得就2,000,000
    元之債權額聲明參與分配。系爭強制執行事件96年4月10日
    之分配表其[表1]，依上訴人丙○○之債權額為2,000,000元
    計算，則[表1]中上訴人丙○○可受分配金額合計僅有2,585
    ,480元（含本金2,000,000元及利息585,480元），而被上訴
    人因此可增加分配之金額為15,160,087元；此有被上訴人提
    出之「依台灣台中地方法院96年4月10日民事強制執行處強
    制執行金額計算書分配表將上訴人丙○○及張宗明表一、二
    債權金額重新計算後債權金額一覽表」在卷可憑（見原審卷
    二第3至5頁），而上訴人對被上訴人主張之該計算方式並不
    爭執（參見原審96年8月15日言詞辯論筆錄，見原審卷二第
    34頁）。則被上訴人可受分配之金額，因上訴人以虛偽不實
    之抵押債權聲明參與分配而無法受償，被上訴人依不當得利
    之法律關係請求上訴人返還該15,160,087元，即屬有據。
六、綜上所述，被上訴人依民法第179條不當得利返還請求權，
    請求上訴人應給付被上訴人15,160,087元及自起訴狀繕本送
    達上訴人之翌日即96年2月8日起至清償日止按週年利率百分
    之五計算之遲延利息，為有理由，應予准許。原審判命上訴
    人如數給付，並依兩造之聲請，各酌定相當擔保金額，分別
    為「准」「免」假執行之宣告，於法並無不合。上訴意旨指
    摘原判決不當，求予廢棄改判，為無理由，應予駁回其上訴
    。
七、本院已就被上訴人請求上訴人返還不當得利之法律關係為被
    上訴人勝訴之判決，自無須就被上訴人主張之侵權行損害賠
    償之法律關係再予審認。又本件事證已臻明確，兩造其餘陳
    述與舉證，經審酌後，認於判決結果不生影響，無予逐一論
    述之必要，附此敘明。
八、據上論結，本件上訴為無理由，依民事訴訟法第449條第1項
    、第78條，判決如主文。
中    華    民    國    97    年    6     月    24    日
                  民事第二庭    審判長法  官  邱森樟
                                      法  官  蔡秉宸
                                      法  官  翁芳靜
以上正本係照原本作成。
如對本判決上訴，須於收受判決送達後二十日內向本院提出上訴
書狀，其未表明上訴理由者，應於提出上訴後二十日內向本院提
出上訴理由書（須按他造人數附具繕本）。
上訴時應提出委任律師為訴訟代理人之委任狀。具有民事訴訟法
第四百六十六條之一第一項但書或第二項之情形為訴訟代理人者
，另應附具律師及格證書及釋明委任人與受任人有該條項所定關
係之釋明文書影本。
                                      書記官  許美惠
中    華    民    國    97    年    6     月    25    日
                                                      Ａ


司法院資訊處製作；財團法人民間司法改革基金會備份。
